臺灣臺南地方法院刑事判決
110年度訴字第660號
公  訴  人  臺灣臺南地方檢察署檢察官
被      告  陳宥翔


選任辯護人  楊家瑋律師
被      告  王祥宇



上列被告等因詐欺等案件，經檢察官提起公訴（110年度偵字第1
3056號），被告2人均於本院受命法官行準備程序中就被訴之事
實為有罪之陳述，經合議庭裁定改由受命法官獨任依簡式審判程
序審理，並判決如下：
    主  文
陳宥翔犯三人以上共同冒用公務員名義詐欺取財罪，處有期徒刑
壹年貳月。扣案之蘋果廠牌行動電話壹支（含門號0000000000號
SIM卡壹張）沒收。
王祥宇犯三人以上共同冒用公務員名義詐欺取財罪，處有期徒刑
壹年貳月。扣案之蘋果廠牌行動電話壹支（含門號0000000000號
SIM卡壹張）、新臺幣肆仟叁佰元均沒收。
    事  實
一、陳宥翔、王祥宇分別於民國110年5月底、110年6月14日，加
    入飛機軟體暱稱「劉傑輝」、「杰倫三」、「大壯」、「鯊
    鯊」及其他真實姓名年籍不詳之人所共同組成3人以上，而
    以實施詐術為手段所組成具有持續性、牟利性之有結構性之
    犯罪組織，並分別在該詐欺集團擔任收水及取款車手。陳宥
    翔、王祥宇加入該詐欺集團後，與「劉傑輝」、「杰倫三」
    、「大壯」、「鯊鯊」及其他真實姓名年籍不詳之成員間，
    共同意圖為自己不法之所有，基於3人以上冒用公務員名義
    犯詐欺取財之犯意聯絡，由不詳詐欺集團成員於110年6月18
    日9時50分許，假裝健保局人員、警官、檢察官撥打電話予
    鄭錞章，佯稱：因帳戶遭盜用疑似為人頭帳戶，需提領帳戶
    內存款作為證據等語，致鄭錞章陷於錯誤，隨即前往臺南市
    ○○區○○○街0號臺南新南郵局、臺南市○區○○路○段00號玉山銀
    行金華分行，自其帳戶提領現金共新臺幣（下同）35萬元，
    再於同日14時許，將35萬元連同郵局存摺1本、玉山銀行存
    摺2本、玉山銀行提款卡1張、印章2顆放入灰色包包內，復
    依指示前往臺南市安平區永華二街與永華二街40巷口之永華
    公園，將灰色包包交予王祥宇，王祥宇再將灰色包包丟棄在
    永華公園旁之馬路上，另由陳宥翔前往拾取，然王祥宇、陳
    宥翔隨遭警員逮捕而查獲，並扣得灰色包包1個（內含現金3
    5萬元、郵局存摺1本、玉山銀行存摺2本、玉山銀行提款卡1
    張、印章2顆，已發還鄭錞章），以及供陳宥翔本案使用之
    蘋果廠牌行動電話1支（含門號0000000000號SIM卡1張）、
    供王祥宇本案使用之蘋果廠牌行動電話1支（含門號0000000
    000號SIM卡1張）及現金4300元。
二、案經鄭錞章訴由臺南市政府警察局第四分局報告臺灣臺南地
    方檢察署檢察官偵查起訴。
    理  由
一、本件被告陳宥翔、王祥宇所犯均為死刑、無期徒刑、最輕本
    刑為3 年以上有期徒刑以外之罪，亦非屬高等法院管轄之第
    一審案件，其於準備程序進行中，先就被訴事實為有罪之陳
    述，經法官告知簡式審判程序之旨，並聽取公訴檢察官之意
    見後，依刑事訴訟法第273條之1第1項、第273條之2 等規定
    ，裁定進行簡式審判程序，且不受同法第159條第1項、第16
    1條之2、第161條之3、第163條之1及第164條至第170條所規
    定證據能力認定及調查方式之限制，合先敘明。
二、上揭犯罪事實業據被告陳宥翔、王祥宇於本院審理時坦承不
    諱，並經證人即告訴人鄭錞章於警詢中陳述遭詐騙經過明確
    ，且有監視器翻拍照片10張、陳宥翔之手機畫面翻拍照片23
    張、王祥宇之手機畫面翻拍照片13張、臺南市政府警察局第
    四分局搜索扣押筆錄、扣押物品目錄表各2份、領據1份附卷
    可稽。被告陳宥翔、王祥宇於本院審理時之自白與事實相符
    ，應堪採信。被告陳宥翔、王祥宇犯行明確，堪以認定，應
    依法論科。
三、論罪科刑
㈠、組織犯罪防制條例於106年4月19日修正公布，並自同年4月21
    日起生效施行，該條例第2條第1項修正為：「本條例所稱犯
    罪組織，指3人以上，以實施強暴、脅迫、詐欺、恐嚇為手
    段或最重本刑逾5年有期徒刑之罪，所組成具有持續性及牟
    利性之有結構性組織」；107年1月3日再將該條項修正為「
    具有持續性『或』牟利性之有結構性組織」。而組織犯罪防制
    條例係藉由防制組織型態之犯罪活動為手段，以達成維護社
    會秩序、保障人民權益之目的，乃於該條例第3條第1項前段
    與後段，分別對於「發起、主持、操縱、指揮」及「參與」
    犯罪組織者，依其情節不同而為處遇，行為人雖有其中一行
    為（如參與），不問其有否實施各該手段（如詐欺）之罪，
    均成立本罪。然在未經自首或有其他積極事實，足以證明其
    確已脫離或解散該組織之前，其違法行為，仍繼續存在，即
    為行為之繼續，而屬單純一罪，至行為終了時，仍論為一罪
    。又刑法上一行為而觸犯數罪名之想像競合犯存在之目的，
    在於避免對於同一不法要素予以過度評價。自然意義之數行
    為，得否評價為法律概念之一行為，應就客觀構成要件行為
    之重合情形、主觀意思活動之內容、所侵害之法益與行為間
    之關連性等要素，視個案情節依社會通念加以判斷。刑法刪
    除牽連犯之規定後，原認屬方法目的或原因結果，得評價為
    牽連犯之二犯罪行為間，如具有局部之同一性，或其行為著
    手實行階段可認為同一者，得認與一行為觸犯數罪名之要件
    相侔，依想像競合犯論擬。倘其實行之二行為，無局部之重
    疊，行為著手實行階段亦有明顯區隔，依社會通念難認屬同
    一行為者，應予分論併罰。因而，行為人以一參與詐欺犯罪
    組織，並分工加重詐欺行為，同時觸犯參與犯罪組織罪及加
    重詐欺取財罪，雖其參與犯罪組織之時、地與加重詐欺取財
    之時、地，在自然意義上非完全一致，然二者仍有部分合致
    ，且犯罪目的單一，依一般社會通念，認應評價為一罪方符
    合刑罰公平原則，應屬想像競合犯，如予數罪併罰，反有過
    度評價之疑，實與人民法律感情不相契合（最高法院107年
    度台上字第1066號刑事判決意旨參照）。
㈡、被告陳宥翔、王祥宇係以擔任收水及取款車手之角色，分別
    自110年5月底某日、110年6月14日起參與本案詐欺集團之犯
    罪組織，因與其參與犯罪組織之犯罪目的單一，且自其參與
    本案犯罪組織至其本案從事領取包裹之時間相隔非長，應認
    其實行行為有部分合致之情形，至於其後參與犯罪組織則係
    行為之繼續。是核被告陳宥翔、王祥宇所為，係犯組織犯罪
    防制條例第3條第1項後段之參與犯罪組織罪、刑法第339條
    之4第1項第1款、第2款之三人以上共同冒用公務員名義犯詐
    欺取財罪。
㈢、被告參與由「劉傑輝」、「杰倫三」、「大壯」、「鯊鯊」
    及不詳人等所組成之本案詐欺集團，由該詐欺集團不詳成員
    對被害人施以詐術，並由被告2人前往領取詐得之款項及帳
    戶資料，被告2人所為係其與所屬詐欺集團成員基於共同犯
    意聯絡所為之行為分擔，且其所參與部分仍為該詐欺集團犯
    罪歷程不可或缺之重要環節，是被告雖未親自實行詐欺被害
    人之行為，仍應與其餘詐欺集團成員共同負責，且就對被害
    人行詐所犯參與犯罪組織罪或三人以上共同冒用公務員名義
    犯詐欺取財罪部分，皆應依刑法第28條規定，論以共同正犯
    。
㈣、本件依被害人所述被害情節及被告2人之供述，可認被告2人
    所屬詐欺集團應有成員多人，且分工細密，雖有不同階段之
    分工，於自然觀念上並非不能區分為數行為，惟依一般社會
    通念，上開各階段行為係在同一詐騙犯罪決意及預定計畫下
    所為，因果歷程並未中斷，應適度擴張法律上之行為概念，
    認僅係一個犯罪行為（最高法院97年度台上字第1880號判決
    參照）。是被告與所屬該詐欺集團各成員間就前揭所為各階
    段之行為，應可評價為一個犯罪行為，渠等以一行為同時觸
    犯前揭數罪名，構成刑法第55條之想像競合犯，應從一重以
    三人以上共同冒用公務員名義犯詐欺取財罪處斷。
㈤、又按想像競合犯之處斷刑，本質上係「刑之合併」。其所謂
    從一重處斷，乃將想像競合犯組成之評價上數罪，合併為科
    刑一罪，其所對應之刑罰，亦合併其評價上數罪之數法定刑
    ，而為一個處斷刑。易言之，想像競合犯侵害數法益者皆成
    立犯罪，論罪時必須輕、重罪併舉論述，同時宣告所犯各罪
    名，包括各罪有無加重、減免其刑之情形，亦應說明論列，
    量刑時併衡酌輕罪部分量刑事由，評價始為充足，然後依刑
    法第55條前段規定「從一重處斷」，非謂對於其餘各罪可置
    而不論。因此，法院決定處斷刑時，雖以其中最重罪名之法
    定刑作為裁量準據，惟於裁量其輕重時，仍應將輕罪合併評
    價在內（最高法院108年度台上字第4405、4408號判決意旨
    參照）。經查，組織犯罪防制條例第8條第1項規定：「犯第
    3條之罪……偵查及審判中均自白者，減輕其刑。」被告2人本
    案犯行雖已從一重之刑法加重詐欺罪處斷，然被告陳宥翔於
    偵查及審判中均自白參與犯罪組織之犯行，自應於量刑時一
    併衡酌該部分減輕其刑之事由。
㈥、爰以行為人之責任為基礎，審酌現今社會詐欺事件層出不窮
    、手法日益翻新，政府及相關單位無不窮盡心力追查、防堵
    ，大眾傳播媒體更屢屢報導民眾被詐欺，甚至畢生積蓄因此
    化為烏有之相關新聞，而被告2人年輕力壯，卻不思依循正
    途獲取穩定經濟收入，竟貪圖不法錢財，仍加入詐欺集團，
    依上手指示領取該集團其他成員向被害人詐得之款項及帳戶
    資料，所為嚴重損害財產交易安全及社會經濟秩序，危害社
    會非淺；又被告2人雖非直接聯繫詐騙各該被害人之人，然
    其擔任「車手」之工作，仍屬於詐欺集團不可或缺之角色，
    並使其他不法份子得以隱匿真實身分，減少遭查獲之風險，
    助長詐欺犯罪；復考量被告2人之犯罪動機、目的、手段、
    分工參與犯罪程度、前科素行、被告陳宥翔犯後於偵審時坦
    承犯行，被告王祥宇於偵查中否認犯行，於本院審理時始坦
    承犯行之態度，被害人已領回受詐騙而交付之財務，暨被告
    2人陳明之智識程度、家庭生活及經濟狀況（均詳卷）等一
    切情狀，分別量處主文所示之刑。
㈦、按「犯第1項之罪者，應於刑之執行前，令入勞動場所，強制
    工作，其期間為3年。」雖為組織犯罪防制條例第3條第3項
    所明文。然犯組織犯罪條例第3條第1項之罪者，本已因其犯
    罪行為而應受相應之刑罰制裁，而包括刑之執行在內之刑罰
    手段，其目的亦在追求遏阻組織犯罪。就此目的之實現，不
    當然存有於刑罰之外，另行施以剝奪人身自由之強制工作手
    段之必要性；上揭規定，無分行為人年齡、人格習性、犯罪
    動機及社會經歷等差異與令強制工作以矯正其性格之必要性
    ，亦不問強制工作期間所實施之作業內容是否能有效防範再
    犯進而遏阻犯罪，均一律令入勞動場所強制工作；且強制工
    作之期間則一律為3年，不分受處分人犯罪行為之型態與情
    節輕重，其所欲追求之防制組織犯罪之目的而言，難謂為侵
    害最小之必要手段，上揭規定對受處分人之人身自由所為限
    制，牴觸必要性原則之要求而違反憲法第23條比例原則，從
    而與憲法第8條保障人身自由之意旨不符。再者，上開規定
    欠缺犯罪行為人個人偏差性格之限定，凡構成犯罪者，即一
    律施以強制工作，未見有別於刑罰之目的與要件，亦有使受
    處分人實質受到雙重剝奪人身自由之處罰之嫌，是以強制工
    作手段追求刑罰威嚇目的，其結果與憲法明顯區隔原則之要
    求不符，致違反一罪不二罰原則，從而牴觸憲法第8條保障
    人身自由之意旨。上揭規定應自釋字第812號解釋公布之日
    即110年12月10日起失其效力，有司法院大法官釋字812號解
    釋文、理由書可參。上揭規定既已經宣告違憲，故本案不再
    適用該規定，附此敘明。
四、沒收：
㈠、按供犯罪所用、犯罪預備之物或犯罪所生之物，屬於犯罪行
    為人者，得沒收之，刑法第38條第2項前段定有明文。扣案
    供陳宥翔本案使用之蘋果廠牌行動電話1支（含門號0000000
    000號SIM卡1張）、供王祥宇本案使用之蘋果廠牌行動電話1
    支（含門號0000000000號SIM卡1張）及現金4300元，均係犯
    罪集團交付被告2人供本案犯罪使用之物，業據被告2人於本
    院審理時陳述明確，爰依上開規定宣告沒收。
㈡、共同正犯間犯罪所得之沒收，應就個人所分得部分個別為沒
    收或追徵之見解，對於不法利得分配明確時，應依各人實際
    分配所得沒收（最高法院104年度台上字第3604號判決見解
    參照）。被告2人均陳稱就本案犯行並未分得報酬，由本案
    卷證亦未能認定被告2人有何犯罪所得，就犯罪所得部分爰
    不予宣告沒收，附此敘明。
據上論斷，應依刑事訴訟法第273條之1第1項、第299條第1項前
段，組織犯罪防制條例第3條第1項後段、第8條第1項，刑法第11
條前段、第28條、第339條之4第1項第2款、第55條、第38條第2
項前段，判決如主文。
本案經檢察官徐書翰提起公訴，檢察官李佳潔到庭執行職務。
中　　華　　民　　國　　111 　年　　3 　　月　　3　　日
　　　　　　　　　刑事第六庭  法　官  高如宜
以上正本證明與原本無異。
如不服本判決應於收受本判決後20日內向本院提出上訴書狀，並
應敘述具體理由。其未敘述上訴理由者，應於上訴期間屆滿後20
日內向本院補提理由書狀（均須按他造當事人之人數附繕本）「
切勿逕送上級法院」。 
　　　　　　　　　　　　　　　書記官　蔡雅惠
中　　華　　民　　國　　111 　年　　3 　　月　　3  　日
附錄本案論罪科刑法條：
中華民國刑法第339條之4
犯第339條詐欺罪而有下列情形之一者，處1年以上7年以下有期
徒刑，得併科1百萬元以下罰金：
一、冒用政府機關或公務員名義犯之。
二、三人以上共同犯之。
三、以廣播電視、電子通訊、網際網路或其他媒體等傳播工具，
    對公眾散布而犯之。
前項之未遂犯罰之。

組織犯罪防制條例第3條
發起、主持、操縱或指揮犯罪組織者，處3年以上10年以下有期
徒刑，得併科新臺幣1億元以下罰金；參與者，處6月以上5年以
下有期徒刑，得併科新臺幣1千萬元以下罰金。但參與情節輕微
者，得減輕或免除其刑。
具公務員或經選舉產生之公職人員之身分，犯前項之罪者，加重
其刑至二分之一。
犯第1項之罪者，應於刑之執行前，令入勞動場所，強制工作，
其期間為3年。
前項之強制工作，準用刑法第90條第2項但書、第3項及第98條第
2項、第3項規定。
以言語、舉動、文字或其他方法，明示或暗示其為犯罪組織之成
員，或與犯罪組織或其成員有關聯，而要求他人為下列行為之一
者，處3年以下有期徒刑，得併科新臺幣3百萬元以下罰金：
一、出售財產、商業組織之出資或股份或放棄經營權。
二、配合辦理都市更新重建之處理程序。
三、購買商品或支付勞務報酬。
四、履行債務或接受債務協商之內容。
前項犯罪組織，不以現存者為必要。
以第5項之行為，使人行無義務之事或妨害其行使權利者，亦同
。
第5項、第7項之未遂犯罰之。